臺灣宜蘭地方法院刑事判決　　　　　　　　94年度訴字第54號
公　訴　人　臺灣宜蘭地方法院檢察署檢察官
被　　　告　乙○○
　　　　　　　　　大陸地區
　　　　　　　　　中華民國臺灣地區旅行證號：0000000000號
　　　　　　　　　（現收容於內政部警政署大陸地區人民宜蘭
上列被告因偽造文書案件，經檢察官聲請以簡易判決處刑（93年
度偵字第2466號），本院羅東簡易庭認不宜以簡易判決處刑，移
送本院適用通常訴訟程序審理，嗣於本院準備程序進行中，被告
先就被訴事實為有罪之陳述，經裁定進行簡式審判程序，本院判
決如下：
    主  文
乙○○共同行使明知為不實之事項，而使公務員登載於職務上所
掌之公文書，足以生損害於公眾，處有期徒刑陸月，如易科罰金
，以參佰元折算壹日。緩刑肆年。
    事  實
一、乙○○係大陸地區人民，明知其與甲○○（另行審結）彼此
    間均無結婚之真意，為達成入境臺灣工作賺錢之目的，竟與
    甲○○及綽號「阿賓」、「陳董」之成年人（真實姓名年籍
    均不詳），基於行使使公務員登載不實公文書之犯意聯絡，
    約定由乙○○支付人民幣3 萬元給「阿賓」，再由「陳董」
    支付新臺幣4 萬元給甲○○，由甲○○充當人頭與乙○○在
    大陸地區辦理假結婚，經「陳董」、「阿賓」之安排下，甲
    ○○遂於民國92年10月11日從桃園中正國際機場出境至大陸
    地區福建省福州市，於92年10月13日與乙○○在福建省福州
    市辦理虛偽之結婚，藉以取得福建省福州市民政局核發之閩
    榕結字第W0000000號結婚證，旋於92年10月14日轉向福建省
    福州市公證處辦理結婚公證，而取得（2003）榕公證內民字
    第14 548號結婚證明書。甲○○於取得前揭證書後，隨即於
    92 年10 月17日由桃園中正國際機場返回臺灣，並先於92年
    10月30日持業經財團法人海峽交流基金會驗證之大陸地區結
    婚證明書，前往臺北縣三重市第一戶政事務所，填具結婚登
    記申請書，申請辦理結婚之
    務所承辦人員於形式審查後，即將甲○○與乙○○結婚之不
    實事項，登載於其職務上所掌管之
    公文書上，並據以發給甲○○業經登載上開不實事項之
    謄本，足以生損害於臺北縣三重市第一戶政事務所對
    料及人民身分關係管理之正確性。甲○○隨即於同日至臺北
    縣警察局三重分局光明派出所填具大陸地區人民進入臺灣地
    區保證書後，連同前述載有不實結婚登記內容之
    給不知情之成年男子徐祺煌，委託徐祺煌於92年10月31日至
    內政部警政署入出境管理局（以下簡稱境管局），填具大陸
    地區人民進入臺灣地區旅行證申請書等資料，並持該內容不
    實之
    境管局申請乙○○進入臺灣地區，以此方式行使前揭使公務
    員登載不實之
    ，誤為核准而發給乙○○中華民國臺灣地區旅行證。乙○○
    隨即持上開中華民國臺灣地區旅行證，於92年12月13日自桃
    園中正國際機場進入臺灣地區。嗣因乙○○於93年7 月11日
    1 時40分許，在宜蘭縣羅東鎮○○路153 號之「安可KTV 」
    包廂內坐檯陪酒為警查獲，始查知上情。
二、案經宜蘭縣警察局羅東分局報請臺灣宜蘭地方法院檢察署檢
    察官偵查聲請以簡易判決處刑，本院羅東簡易庭認不宜以簡
    易判決處刑，移送本院適用通常訴訟程序審理，嗣於本院準
    備程序進行中，被告先就被訴事實為有罪之陳述，經裁定進
    行簡式審判程序。
    理  由
一、按除被告所犯為死刑、無期徒刑、最輕本刑為三年以上有期
    徒刑之罪或高等法院管轄第一審案件者外，於準備程序進行
    中，被告先就被訴事實為有罪之陳述，經告知被告簡式審判
    程序之旨，並聽取當事人、代理人、辯護人及輔佐人之意見
    後，得裁定由受命法官獨任以簡式審判程序進行審理，刑事
    訴訟法第273 條之1 第1 項定有明文。查本案經本院審理之
    結果，固有後述四不另為無罪諭知之情節，惟被告乙○○於
    本院準備程序進行中，既已就被訴之犯罪事實為有罪之陳述
    ，並已承認檢察官聲請簡易判決處刑書所指之全部事實經過
    ，更經法官告以簡式審判程序之旨暨徵詢公訴人及被告乙○
    ○之意見，雖本案查有後述不另為無罪諭知之情節，然此純
    係本院就個案之法律判斷，而非肇因於被告乙○○犯罪不能
    證明，本院合議庭因認本件並無不得或不宜改行簡式審判之
    原因，爰依刑事訴訟法第273 條之1 第1 項之規定，裁定由
    受命法官獨任以簡式審判程序進行本案之審理，合先敘明。
二、上揭犯罪事實，迭據被告乙○○於警詢、偵訊及本院審理時
    坦承不諱，核與證人即同案被告甲○○於警詢及偵訊中所供
    承之情節、證人徐祺煌於偵訊中所結證之情節，大致相符，
    並有乙○○大陸地區
    、福建省福州市民政局閩榕結字第W0000000號結婚證影本、
    福建省福州市公證處（2003）榕公證內民字第14548 號結婚
    證明書影本、財團法人海峽交流基金會（92）核字第058629
    號證明書影本、臺北縣三重市第一戶政事務所93年7 月28日
    北縣重一戶字第0930005817號函、結婚登記申請書影本、戶
    書影本、大陸地區人民進入臺灣地區旅行證申請書影本、乙
    ○○中華民國臺灣地區旅行證影本、乙○○入出境查詢結果
    單各1 件在卷可稽。依此，足徵被告乙○○上開自白確與事
    實相符，本件事證已臻明確，被告乙○○之犯行堪予認定，
    應依法論科。
三、按結婚登記，以當事人之一方為申請人，
    明文。而結婚登記，申請人應於申請時提出證明文件，經戶
    政事務所查驗後，戶政事務所即應將受理登記資料予以登載
    ，
    文。是戶政機關就結婚登記，僅有針對申請人所提出之申請
    文書為形式審查之權，而無實質審查權，此觀
    「申請人故意為不實之申請者，應處新臺幣9 千元以下罰鍰
    」之規定自明。本件被告乙○○與甲○○二人間既無結婚之
    真意，則渠二人所為之結婚行為，無論依我國法律或大陸地
    區法律，均屬無效，迺被告乙○○與甲○○、「阿賓」、「
    陳董」均明知上開婚姻關係為無效，竟仍基於犯意之聯絡，
    由甲○○持相關之大陸地區結婚文件資料，前往臺北縣三重
    市第一戶政事務所，申辦結婚之
    政事務所承辦人員於形式審查後，即將甲○○與乙○○結婚
    之不實事項，登載於其職務上所掌管之
    本等公文書上，並據以發給甲○○業經登載前述不實事項之
    委託徐祺煌持該
    ，以此方式行使前揭使公務員登載不實之
    足以生損害於臺北縣三重市第一戶政事務所對
    民身分關係管理之正確性，是核被告乙○○之所為，係犯刑
    法第216 條、第214 條之行使使公務員登載不實公文書罪。
    被告乙○○所犯使公務員登載不實之低度行為，為行使之高
    度行為所吸收，不另論罪。又被告乙○○與甲○○、「阿賓
    」、「陳董」間，就上開犯行，有犯意聯絡及行為分擔，為
    共同正犯。另被告乙○○利用不知情之徐祺煌持登載內容不
    實之
    爰審酌被告乙○○之素行、智識程度；犯罪之動機、目的、
    手段；為入境臺灣工作賺錢，竟以形式上合法之假結婚方式
    進入臺灣地區，對於我國戶政管理及政府對於大陸地區人民
    進入臺灣地區管制所造成之傷害非輕；犯後已坦承犯行，態
    度尚佳等一切情狀，量處如主文所示之刑，並諭知易科罰金
    之折算標準，以示警懲。末查，被告乙○○前未曾受有期徒
    刑以上刑之宣告，此有臺灣高等法院被告前案紀錄表1 件在
    卷可稽，其因一時失慮致罹刑章，經此審理教訓後，當知警
    惕而無再犯之虞，故本院認所宣告之刑以暫不執行為適當，
    爰併宣告緩刑4 年，以啟自新。
四、公訴意旨另以：被告乙○○與「陳董」、甲○○，基於行使
    使公務員登載不實公文書之犯意聯絡，委由不知情之徐祺煌
    於92年10月31日至境管局，填具大陸地區人民進入臺灣地區
    旅行證申請書等資料，以配偶來台探親之不實理由，向境管
    局申請乙○○進入臺灣地區，使境管局承辦公務員將該不實
    內容登載於其職務上所掌之公文書，並發給乙○○中華民國
    臺灣地區旅行證，使乙○○持以行使而入境臺灣地區，足以
    生損害於境管局對於大陸地區人民入境臺灣地區管理之正確
    性，因認被告乙○○此部分所為另涉刑法第216 條、第214
    條之行使使公務員登載不實公文書罪嫌。惟按刑法第214 條
    所謂使公務員登載不實事項於公文書罪，須一經他人之聲明
    或申報，公務員即有登載之義務，並依其所為之聲明或申報
    予以登載，而屬不實之事項者，始足構成，若其所為聲明或
    申報，公務員尚須為實質之審查，以判斷其真實與否，始得
    為一定之記載者，即非本罪所稱之使公務員登載不實（最高
    法院73年台上字第1710號判例意旨參照）。另按大陸地區人
    民，須經主管機關許可始得進入臺灣地區，臺灣地區與大陸
    地區人民關係條例第10條第1 項定有明文，且主管機關內政
    部亦據此訂定「大陸地區人民進入臺灣地區許可辦法」以資
    規範。而依被告乙○○行為時（即92年10月31日）之「大陸
    地區人民進入臺灣地區許可辦法」第17條第1 項第6 、7 款
    「大陸地區人民申請進入臺灣地區，若有持用偽造、變造、
    無效或經撤銷之文書、相片申請；或有事實足認係通謀而為
    虛偽結婚者，得不予許可，已許可者，得撤銷或廢止其許可
    ，並註銷其旅行證。」之規定（即93年3 月1 日修正前條文
    ），可知境管局對於是否許可大陸地區人民進入臺灣地區、
    對於申請資料內之照片及證件真偽、當事人之結婚真意等事
    項，均有實質審查權限，得就有關證據資料為實質之調查，
    以判斷其真實與否，並非一經申請人檢附文件申報，境管局
    即有依其申請加以登載於職務上所掌公文書之義務。故本件
    被告乙○○雖以不實之配偶探親事由，向境管局申請入境臺
    灣地區，並進而持境管局所核發之中華民國臺灣地區旅行證
    入境臺灣，然其申請既須經境管局為實質之審查，以為准駁
    之決定，縱境管局承辦人員疏於審查，致使朦混通過，而將
    不實之事項記載於職務上所掌管之公文書上，並核發中華民
    國臺灣地區旅行證予被告乙○○，且准許其入境，揆諸上開
    判例意旨，被告乙○○此部分所為，仍不合於刑法第214 條
    使公務員登載不實罪之要件，更無從成立刑法第216 條、第
    214 條之行使使公務員登載不實公文書罪，惟因公訴意旨認
    為此部分若成立犯罪，與前開論罪科刑之部分，有連續犯之
    裁判上一罪關係，爰不另為無罪之諭知，併此敘明。
據上論斷，應依刑事訴訟法第452 條、第273 條之1 第1 項、第
299 條第1 項前段，刑法第28條、第216 條、第214 條、第41條
第1 項前段、第74條第1 款，罰金罰鍰提高標準條例第1 條前段
、第2 條，判決如主文。
本案經檢察官陳嘉瑜到庭執行職務。
中　　華　　民　　國　　94　　年　　3 　　月　 　2　　日
                  臺灣宜蘭地方法院刑事第四庭
                      法  官　劉  家  祥
以上正本證明與原本無異。
如不服本判決，應於判決送達後10日內，向本院提出上訴狀（應
附繕本）。
                      書記官  邱  淑  秋
中　　華　　民　　國　　94　　年　　3 　　月　　2 　　日
附錄本案論罪科刑法條全文：
中華民國刑法第216條
(行使偽造變造或登載不實之文書罪)
行使第二百十條至第二百十五條之文書者，依偽造、變造文書或
登載不實事項或使登載不實事項之規定處斷。
中華民國刑法第214條
(使公務員登載不實罪)
明知為不實之事項，而使公務員登載於職務上所掌之公文書，足
以生損害於公眾或他人者，處三年以下有期徒刑、拘役或五百元
以下罰金。
